臺灣高等法院刑事判決　　　　　　　　　　　　　九十一年度上訴字第三四六號
　　上　訴　人　臺灣臺北地方法院檢察署檢察官
　　被　　　告　乙○○　男四十.
　　被　　　告　丙○○　女四十.
　　右　一　人
　　選任辯護人　廖宜祥　律師
右上訴人因被告偽造文書等案件，不服臺灣台北地方法院九十一年度訴字第三一五號
，中華民國九十一年十月九日第一審判決（起訴案號：臺灣台北地方法院檢察署九十
一年度偵字第二０三號）提起上訴，本院判決如左：
    主  文
上訴駁回。
    事  實
一、乙○○曾因犯偽造文書罪，經本院判處有期徒刑五月，於民國（下同）八十五年
    六月二十四日執行完畢；又因犯竊盜罪，經臺灣新竹地方法院判處有期徒刑十月
    ，於八十六年十二月十四日執行完畢；復因犯竊盜罪，經臺灣苗栗地方法院判處
    有期徒刑七月，於八十八年十月二十八日執行完畢。詎仍不知悔改，明知其未擬
    參與「內政部營建署九二一中部震災倒塌建築物拆除工程」之投標，且張家俊及
    劉智宏並未同意共同投資或擔任該項投資案之法律顧問，竟意圖為自己不法之所
    有，先於不詳時地利用不知情之刻印行人員偽刻「張家俊」及「劉智宏」印章各
    乙枚後，於其所擬之「共同投標資金壓標協議書」（下稱系爭協議書）上偽造「
    張家俊」及「劉智宏」之署押及蓋用上開偽刻之印章而偽造系爭協議書，足以生
    損害於「張家俊」及「劉智宏」，再於八十九年一月五日在台北縣新店市○○街
    八十號二樓，持上開偽造之系爭協議書向甲○○行使，偽稱擬參與上揭工程之投
    標，並已徵得張家俊同意出資，而邀約甲○○共同出資，致甲○○陷於錯誤，於
    同日將新台幣（下同）一百萬元之投資款匯入乙○○之台灣中小企業銀行帳號0
    0000000000號帳戶內。乙○○取得上開款項後，並未用以投標前開工
    程，而係用以購買汽車予其同居人丙○○（原審已為無罪之判決）及繳納互助會
    會款，嗣甲○○於八十九年四月間經查詢瞭解，始發覺上情。
二、案經被害人甲○○告訴臺灣臺北地方法院檢察署檢察官偵查起訴。
    理  由
壹、有罪部分：
一、被告乙○○於本院審理時並未到庭應訊，亦未提出任何證據資料供本院審酌，惟
    查經原審訊據被告乙○○固坦承有於右揭時地持系爭協議書邀約告訴人甲○○共
    同出資，並因而取得告訴人所匯之一百萬元，惟矢口否認有何詐欺、偽造文書犯
    行，辯稱：是告訴人自願出資，我沒有偽造騙他云云。然查，右開事實，業據告
    訴人於偵查、原審及本院審理中指訴綦詳，並經被告於偵查中自白：該協議書是
    我偽造的，張家俊並沒有同意也沒有授權，劉智宏律師是我隨便寫的；告訴人所
    匯的一百萬元，三十萬元丙○○拿去買車，餘六十多萬元都拿去繳會錢，錢都是
    我提的（九十一年度偵字第二０三號卷第三十九頁、第四十頁、第四十五頁）等
    語，於原審九十一年九月十日訊問時自白：我承認檢察官所起訴之全部犯罪事實
    等語，並經證人張家俊證述伊未曾同意投資前開工程，未在系爭協議書上簽名，
    印章也不是伊的等語屬實。從而被告乙○○先持偽造之系爭協議書邀約告訴人共
    同投資，復於取得告訴人之投資款後未將之用以投標工程而係用於買車及繳納會
    錢，難謂無詐欺之故意。此外，復有告訴人所提出之匯款回條聯、被告領取前揭
    款項之取款憑條等附卷可稽，本件事證明確，被告犯行洵堪認定。
二、被告乙○○偽造印章、印文及署押之行為，均為偽造私文書之階段行為，又偽造
    私文書之低度行為，應為行使偽造私文書之高度行為所吸收，均不另論罪，核其
    所為，係犯刑法第二百十六條、第二百十條之行使偽造私文書罪、第三百三十九
    條第一項之詐欺取財罪。被告乙○○利用不知情之刻印行人員偽刻印章，係間接
    正犯。其所犯二罪間，有方法結果之牽連關係，依刑法第五十五條之規定，應從
    較重之行使偽造私文書罪處斷。被告前因犯偽造文書罪，經本院判處有期徒刑五
    月，於民國（下同）八十五年六月二十四日執行完畢；又因犯竊盜罪，經臺灣新
    竹地方法院判處有期徒刑十月，於八十六年十二月十四日執行完畢；復因犯竊盜
    罪，經臺灣苗栗地方法院判處有期徒刑七月，於八十八年十月二十八日執行完畢
    ，此有臺灣高等法院檢察署刑案紀錄簡覆表在卷可按，於五年以內再犯本件最重
    本刑為有期徒刑以上之罪，為累犯，應依刑法第四十七條之規定加重其刑。原審
    審酌被告乙○○於明確之事證，猶飾詞否認犯罪，顯無悔意，犯後態度不佳，不
    思循合法正當途徑獲得財富，又未賠償告訴人損失，及其犯罪手段、犯罪所生損
    害等一切情狀，量處有期徒刑一年。被告偽造之「共同投標資金壓標協議書」一
    張為被告所有且係供犯罪所用之物，雖未扣案，然不能證明業已滅失，亦依刑法
    第三十八條第一項第二款宣告沒收（因已諭知沒收該協議書，其上偽造之「張家
    俊」、「劉智宏」署押及印文毋庸重複為沒收之宣告）（最高法院六十三年台上
    字第二七七０號判例參照）；又偽造之「張家俊」、「劉智宏」印章各一枚，原
    審併依刑法第二百十九條宣告沒收。
貳、無罪部分：
一、公訴意旨略以：被告丙○○與被告乙○○原係同居關係，與被告乙○○基於共同
    意圖為自己不法所有之犯意聯絡，於前揭時地與被告乙○○共同偽造系爭協議書
    並持向告訴人行使，共同詐欺告訴人一百萬元，並於得手後與被告乙○○朋分花
    用上開詐得之款項，因認被告丙○○共同涉有行使偽造文書、詐欺罪嫌云云。
二、按犯罪事實應依證據認定之，無證據不得推定其犯罪事實，刑事訴訟法第一百五
    十四條定有明文。次按共同被告所為不利於己之陳述，必須顯無瑕疵可指，而就
    其他方面調查又與事實相符，始足採為他被告論罪之依據，最高法院四十六年度
    台上字第四一九號判例可資參照。再按以被害人之陳述為認定犯罪之依據時，必
    其陳述並無瑕疵，且就其他方面調查，又與事實相符，始能認有證據能力，最高
    法院六十一年度台上字第三０九九號亦著作判例可供佐憑。
三、公訴人認被告丙○○有共同行使偽造私文書、詐欺犯行，無非係以被告二人共同
    前往告訴人家中邀約出資，且告訴人所匯之一百萬元，其中三十萬元係用以買車
    登記在被告丙○○名下，及告訴人之指訴、共同被告乙○○之陳述為據。然查：
    訊之被告丙○○堅決否認有參與被告乙○○前揭犯行，並辯稱：彼當時與被告乙○○同居，乙○○當時並無固定職業，生活所需均向彼借貸花用，彼雖曾載被告
    乙○○到告訴人家中去談事情，但彼從頭到尾都只坐在旁邊聽，並未參與交談，
    彼亦不知乙○○有偽造文書行騙告訴人錢財之事，其雖有使用其中三十萬元購車
    ，但乃乙○○償還積欠彼之債務，並非事後分贓等語。
四、本院查：
（一）告訴人於偵查中陳稱：系爭協議書上的章是事前蓋好的，丙○○只有在聽，沒
      有實際參與，但是她有看到我在簽章，當時沒有看內容等語（九十一年度偵字
      第二０三號卷第三八頁背面），又於原審九十一年六月十一日調查時陳稱：八
      十九年一月五日早上十時，被告二人到我住處，乙○○就拿著契約書，上面已
      經有張家俊、乙○○及顧問律師之簽名，乙○○告訴我他出資一百萬，裡面有
      五十萬是丙○○出資的，當時丙○○坐在旁邊，我們談了約一個小時左右；當
      時丙○○有聽到我與乙○○的談話內容，但沒有與我交談，只是在一旁靜靜地
      聽等語，核與被告丙○○所辯情節相符。是告訴人上開指訴，至多僅能證明被
      告丙○○知悉被告乙○○欲邀約告訴人共同投資工程投標，惟無法證明被告丙○○知悉系爭協議書乃屬偽造且與被告乙○○有詐欺之犯意聯絡。殊難僅憑被
      告丙○○於被告乙○○行使前揭偽造私文書向告訴人詐財當時在場，即遽論被
      告丙○○與被告乙○○就右揭犯行應成立共同正犯關係。
（二）次查，被告乙○○雖稱：其係和被告丙○○一起去騙、一起花錢等語。惟查，
      被告乙○○與被告丙○○間前雖具同居關係，然被告丙○○曾於八十九年間告
      訴被告乙○○恐嚇（經台灣苗栗地方法院檢察署檢察官為不起訴處分），嗣被
      告乙○○即於九十年間以被告丙○○及其子女陳碧珍、陳碧稜、陳松宏、陳政
      宏於八十九年一月六日共同未得其允許擅自取用其印章、存褶，盜領前揭一百
      萬元中之五萬元，及以購車為由對其詐欺提領三十萬元，復於八十九年四月二
      十日擅自取用其印章、存褶、偽造其簽名又盜領九萬元為情，向臺灣苗栗地方
      法院檢察署檢察官訴請偵辦，惟嗣後被告乙○○於該案偵查中自承伊事後允許
      被告丙○○領款取用，被告丙○○提領三十萬元購車，伊亦知情，且三十萬元
      之取款條為伊自行簽名，被告丙○○之子女與該案無關等語，檢察官並據而為
      不起訴處分，此有臺灣苗栗地方法院檢察署檢察官八十九年度偵字第四二三九
      號不起訴處分書、九十年度偵字第一七九一號不起訴處分書在卷可參。綜上可
      知，被告二人彼此間有訴訟糾葛、怨隙頗深，自難以被告乙○○對被告丙○○
      不利之陳述認被告丙○○確有為公訴人所指之犯行。且查被告乙○○先前所稱
      ：「其係和被告丙○○一起去騙、一起花錢」等語。惟查告訴人迭於偵查中及
      原審均指稱：「丙○○只有在聽，沒有實際參與」、「坐在一旁靜靜地聽」云
      云（九十一年度偵字第二０三號卷第三八頁背面、原審卷第四十四頁至第四十
      六頁），即此得知被告丙○○並未積極參與被告乙○○前揭犯行，另查被告丙○○依法並無承擔阻止被告乙○○為前揭犯行之作為義務，因此即不得以被告
      丙○○於被告乙○○為前揭犯行時在場沉默傾聽，即謂彼與被告乙○○應成立
      共同正犯至明。
（三）又被告丙○○雖確有自被告乙○○處取得三十萬元購車並登記在彼之名下，惟
      辯稱：該三十萬是因同居期間，家庭生活費用都由其負擔，故被告乙○○表示
      還給她三十萬元等語，衡諸被告二人彼時為同居關係，互相領取錢財花用並不
      違常情；且查被告丙○○受領該三十萬元，乃於被告乙○○為前揭犯行完畢之
      事後行為，是尚難僅以被告丙○○有受領花用三十萬元之事實，即逆時間反推
      認定其與被告乙○○就行使偽造私文書及詐欺部分有犯意之聯絡。遑論被告乙○○於與被告丙○○同居期間，因並無固定職業，生活所需均向被告丙○○告
      貸，此除經被告乙○○於台灣苗栗地方法院檢察署九十年度偵字第一七九一號
      偵查中供述在卷，此有該案不起訴處分書影本可憑（附於原審卷第五十七頁至
      第五十九頁），右查乙○○於該案偵查中亦自承該三十萬元事其領取後交給被
      告丙○○，取款條是其自行簽名等語。再查本案告訴人係將一百萬元直接匯入
被告乙○○之帳戶，並未經由被告丙○○之手轉交，而被告丙○○亦未在前揭
      協議書上有簽章或見證，此為告訴人所不爭之事實，復有該協議書可參。既此
      ，因並無證據足資認定被告丙○○有參與被告乙○○之犯行，殊難僅憑告訴人
      之片面指述即論被告丙○○於罪。
（四）另證人張家俊於原審九十一年七月五日調查時結證稱：被告二人間有無債權債
      務關係在系爭協議書之爭議前我不清楚，直到告訴人循線找到我後，我為了查
      明事實真相，把被告二人叫到我辦公室，我問乙○○為何要去騙人家的錢，乙○○說這件事說來話長，他只是跟我道歉，後來我聽到丙○○罵乙○○說這件
      事他根本不知情，為何要將他拖下水，乙○○就低頭不講話，丙○○在我辦公
      室還跟乙○○細數乙○○用了他多少錢，我有聽到四十幾萬，乙○○後來有還
      丙○○三十萬元，乙○○還跟丙○○說「我跟你借錢也沒有收據，你能耐我何
      ？」，當天下午我有約被告二人及告訴人到乙○○妹妹家去等語。是綜據上被
      告二人於證人張家俊前之互動情形觀之，被告丙○○是否確與被告乙○○有行
      使偽造私文書及詐欺之犯意聯絡，難認無疑。
（五）綜上所述，尚無足夠之積極證據使本院確信被告丙○○確有公訴人所指與被告
      乙○○共同行使偽造私文書及詐欺取財之犯行，此外，復查無其他積極證據足
      認被告丙○○有上開犯行，自應為無罪判決之諭知。
參、原審基於以上之認定為被告乙○○有罪之判決，並判處有期徒刑一年，且就被告
    偽造之「共同投標資金壓標協議書」一張，及其偽造之「張家俊」、「劉智宏」
    印章各一枚均予宣告沒收。認事用法俱無違誤，量刑亦屬允洽。原審認公訴人指
    訴被告丙○○與被告乙○○，就本案之行使偽造文書及詐欺取財犯行，有犯意聯
    絡之行為分擔，因公訴人所提出證據尚不能證明被告丙○○犯罪，復查無其他積
    極證據足認被告丙○○有上開犯行，原審為被告丙○○無罪之諭知，亦屬正確。
    檢察官循告訴人之請求上訴指摘原判決不當，為無理由，應予駁回。
肆、被告乙○○經本院合法傳喚無正當理由，未於本院審理期日到庭應訊，此有法務
    部戶役政連結作業系統查詢結果、本院審理期日通知送達回證、報到單及審理筆
    錄足憑，本院爰不待其陳述逕為判決。
伍、據上論斷，應依刑事訴訟法第三百六十八條、第三百七十一條，判決如主文。
本案經檢察官郭啟東到庭執行職務。
中      華      民      國    九十一    年     十二    月    十七    日
                              臺灣高等法院刑事第九庭
                                  審判長法  官  李  文  成
                                        法  官  官  有  明
                                        法  官  周  盈  文
右正本證明與原本無異。
檢察官及被告乙○○部分如不服本判決應於收受送達後十日內向本院提出上訴書狀，
其未敘述上訴之理由者並得於提起上訴後十日內向本院補提理由書（均須按他造當事
人之人數附繕本）。
被告丙○○不得上訴。
                                        書記官  余  姿  慧
中      華      民      國      九十一    年     十二    月    十七    日
附錄：本案論罪科刑法條全文
刑法第二百十六條：
行使第二百十條至第二百十五條之文書者，依偽造、變造文書或登載不實事項或使登
載不實事項之規定處斷。
刑法第二百十條：
偽造、變造私文書，足以生損害於公眾或他人者，處五年以下有期徒刑。
刑法第三百三十九條：
一意圖為自己或第三人不法之所有，以詐術使人將本人或第三人之物交付者，處五年
  以下有期徒刑、拘役或科或併科一千元以下罰金。
二以前項方法得財產上不法之利益或使第三人得之者亦同。
三前二項之未遂犯罰之。
刑法第二百十九條：
偽造之印章、印文或署押，不問屬於犯人與否，沒收之。
